【裁判字號】    91,家訴,113
【裁判日期】    920127
【裁判案由】    確認婚姻關係不成立
【裁判全文】
臺灣臺南地方法院民事判決                        九十一年度家訴字第一一三號
    原      告  乙○○
    訴訟代理人  陳舜律師
    被      告  甲○○
                        應受.
右當事人間請求確認婚姻不成立事件，本院判決如左：
    主    文
確認原告與被告間之婚姻關係不成立。
訴訟費用由被告負擔。
    事實及理由
甲、程序方面：
    被告未於言詞辯論期日到場，核無民事訴訟法第三百八十六條所列各款情形，爰
    依原告之聲請，由其一造辯論而為判決。
乙、實體方面：
一、原告主張：
  （一）原告係退伍榮民，現年八十二歲，體弱多病，於民國九十年九月七日，因患
        水腦尿路感染陳舊性腦中風症，住進行政院國軍退除役官兵輔導委員會永康
        榮民醫院（以下簡稱永康榮民醫院）治療，迄今長期臥床療養，未曾離院。
        原告住院期間曾插鼻管進食不能言語，照顧原告之友人張昭訓察知原告每半
        年一期支領退休金之支付證為被告取走，致無法領款，迄已欠繳醫院伙食等
        費約新台幣貳萬餘元，又察知被告於九十年十二月二十五日假造與原告之結
        婚證書，而於九十一年二月一日擅自向台南市南區戶政事務所申請結婚登記
        ，按民法第九百八十二條第一項規定：「結婚應有公開儀式及二人以上之證
        人」，及第九百八十八條第一項第一款規定：「不具備九百八十二條第一項
        之方式者，其結婚無效」，查原告於九十年十二月二十五日才入院不久，病
        情嚴重，從無結婚意願，亦不知被告片面申辦結婚登記，連友人張昭訓、里
        長張英、原告居住之退員宿舍自治會長、行政院國軍退除役官兵輔導委員會
        台南榮民服務處之長官及就醫之永康榮民醫院主治醫師護理長等人，均不知
        情，足證兩造之婚姻並不具備公開儀式及二人以上之證人之形式要件，依法
        無效，被告現在行蹤不明，未曾照顧原告之生活，被告之意圖，顯在原告生
        前病危之際，僭領原告之退休金，原告如死後則以配偶身份，繼續領取半俸
        之權利利益（政府規定原告死亡後配偶可領原告生前俸給之一半至配偶死亡
        為止），情極瞭然。
  （二）本件兩造雖已辦理結婚之戶籍登記，惟並不具備結婚之法定要件，參照八十
        四年台上字第八二九號判例：「結婚應有公開之儀式及二人以上之證人，經
        依戶籍法為結婚之登記者，推定其已結婚，民法第九百八十二條定有明文，
        兩造曾依戶籍法為結婚登記，有戶籍登記簿謄本為證，固可推定其已結婚，
        然若有證據以資證明其未有公開之儀式及二人以上證人之法定結婚要件時，
        非不得推翻其推定」等旨，爰依法訴求判決如訴之聲明。
  （三）又民法第九百九十六條規定：「當事人之一方於結婚時係在無意識或精神錯
        亂中者，得於常態回復後六個月內，向法院請求撤銷之」，依照永康榮民醫
        院診斷證明書所載，原告於九十年九月四日因頭部外傷而急診住院，翌日自
        動出院，九十年九月七日又因相同診斷住院，步態不穩常跌倒，除非有人幫
        忙，甚少下床等情以觀，足證原告於九十年十二月二十五日時是在無意識狀
        態，爰依法主張為婚姻關係不成立原因為訴之重疊合併，請予核裁。
  （四）並聲明：如主文所示。
二、被告未於言詞辯論期日到場，亦未提出書狀做任何聲明及陳述。
三、得心證之理由：
  （一）按結婚，應有公開儀式及二人以上之證人，此為民法第九百八十二條第一項
        所明定，如欠缺其中任何一要件，則其婚姻關係即屬不成立。又按經依戶籍
        法為結婚之登記者，推定其已結婚，同法第九百八十二條第二項定有明文。
        再所謂結婚應有公開儀式，指結婚之當事人應行定式之禮儀，使不特定人得
        以共聞共見，認識其為結婚者而言，所謂二人以上之證人，祗須有行為能力
        在場親見而願證明者為已足，不以證婚人為限；再曾依戶籍法為結婚登記，
        有戶籍登記簿謄本為證，固可推定其已結婚，然若有證據以資證明其未有公
        開之儀式及二人以上證人之法定結婚要件時，非不得推翻其推定，最高法院
        五十一年度台上字第五五一號、八十四年度台上字第八二九號著有判例。
  （二）本件原告主張其因病於九十年九月七日住進永康榮民醫院治療，迄今未曾離
        院，期間被告私自取走原告之證件，偽造與原告於九十年十二月二十五日結
        婚之結婚證書，向戶政事務申辦結婚登記，實則兩造未曾舉行任何公開之結
        婚儀式，亦未有二人以上之證人在場證明之事實，業據原告提出戶籍謄本一
        件、永康榮民醫院診斷證明書影本二件為證，且經證人張英、張昭訓證述綦
        詳（詳見九十一年十一月二十七日言詞辯論筆錄），又本院依職權函詢永康
        榮民醫院，該院函覆稱：「楊員（即原告）第一次於八十九年四月十三日入
        院，八十九年四月二十五日出院。第二次於八十九年十月二十七日入院，於
        八十九年十一月七日出院。第三次於九十年九月四日入院，於九十年九月五
        日出院。第四次於九十年九月七日入院，至今仍住院中。」等語，有該院九
        十一年十二月二日永醫字第０九一０００四一六七號函一件附卷可稽，且依
        原告所提出前開永康榮民醫院於九十一年八月二十九日出具之診斷證明書影
        本記載：「病人（即原告）於九十年九月四日因頭部外傷由急診住院，九十
        年九月五日自動出院，九十年九月七日又因相同診斷住院，住院中發現病人
        有正常壓力水腦症，以致步態不穩常跌倒，病人自九十年九月七日至九十年
        十二月三十日皆在本院住院療養，其間除非有人幫忙，甚少下床，其間並多
        次尿路感染，接受治療。」等語，足認原告於九十年十二月二十五日確不可
        能與被告舉行公開之結婚儀式，原告之主張堪信為真實。
  （三）查本件兩造既未舉行公開之結婚儀式，即無結婚之事實，僅在戶籍上為結婚
        之登記而有婚姻之形式，自屬婚姻不成立，且兩造於戶籍資料上因有上開記
        事，即有被認定業已合法結婚之危險，原告自有即受確認判決之法律上利益
        ，從而，原告提起本訴，請求確認兩造間之婚姻關係不成立，依法洵屬正當
        ，應予准許。
  （四）又原告提起本件訴訟請求確認兩造間之婚姻不成立，並依民法第九百九十六
        條之規定請求撤銷兩造之婚姻，因撤銷婚姻之訴係以婚姻成立為前題要件，
        前開二項訴訟標的應屬不能併存之訴訟，而應以確認婚姻不成立為先位之訴
        ，以撤銷婚姻為後位之訴，即所謂預備之訴之合併，則法院若認先位之訴為
        無理由時，自仍應就後位之訴為審判，惟若認先位之訴為有理由時，即可為
        原告勝訴之判決，就後位之訴無須更為審判。因之，本院既認原告訴請確認
        婚姻關係不成立為有理由，就原告主張撤銷婚姻部分自無須更為審判，併此
        敘明。
丙、結論：
    本件原告之訴為有理由，依民事訴訟法第三百八十五條第一項前段、第七十八條
    ，判決如主文。
中      華      民      國    九十二    年      一      月    二十七    日
                                  臺灣臺南地方法院家事法庭
~B法      官  葉惠玲
右為正本係照原本作成
如對本判決上訴，須於判決送達後廿日內向本院提出上訴狀
中      華      民      國    九十二    年      一      月    二十七    日
~B法院書記官  魏安里


司法院資訊處製作；財團法人民間司法改革基金會備份。
